臺灣臺南地方法院民事裁定　　　　　　　96年度家抗字第64號
抗　告　人　財政部國有財產局臺灣南區辦事處臺南分處
法定代理人　甲○○
相　對　人　乙○○
上列抗告人因與相對人間就被繼承人黃林秀端選任遺產管理人事件
，對於本院96年度財管字第32號裁定提起抗告，本院裁定如下：
    主      文
抗告駁回。
抗告程序費用新臺幣臺仟元由抗告人負擔。
    理      由
一、按先順序繼承人均拋棄其繼承權時，由次順序之繼承人繼承
    ；其次順序繼承人有無不明或第四順序之繼承人均拋棄其繼
    承權者，準用關於無人承認繼承之規定；又繼承開始時，繼
    承人之有無不明者，由親屬會議於一個月內選定遺產管理人
    ，並將繼承開始及選定遺產管理人之事由，向法院報明；第
    1178條所定之期限屆滿，無繼承人承認繼承時，其遺產於清
    償債權，並交付遺贈物後，如有賸餘，歸屬國庫；無親屬會
    議或親屬會議未於第1177條所定期限內選定遺產管理人者，
    利害關係人，得聲請法院選任遺產管理人，並由法院依前項
    規定為公示催告，民法第1176條第6項、第1177條、第1185
    條及第1178條第2項分別定有明文。
二、本件相對人即原審聲請人於原審法院聲請意旨略以：被繼承
    人黃林秀端於民國88年7月12日積欠聲請人票款新台幣（下
    同）2,524,000元，惟被繼承人黃林秀端於93年12月22日死
    亡，其第一、二、三順位繼承人均拋棄繼承權，無第四順位
    繼承人，而被繼承人之親屬會議亦未於1個月內選定遺產管
    理人，致聲請人對被繼承人之遺產無法行使權利，為確保聲
    請人之權利，爰聲請選任被繼承人黃林秀端之遺產管理人等
    語。
三、原審法院裁定略以：
(一)聲請人主張之上開事實，業據其提出除戶謄本、本院93年度促
  字第18558號支付命令影本、支付命令確定證明書影本為證，
  並經本院依職權調閱本院94年度繼字第202號拋棄繼承案卷查
  核屬實，自堪信聲請人之主張為真實。又被繼承人黃林秀端之
  繼承人均已聲明拋棄繼承權，且未準用民法第1177 條規定選
  定遺產管理人，聲請人既為被繼承人之債權人，則其以利害關
  係人之身分聲請選任被繼承人黃林秀端之遺產管理人，核與上
  開規定並無不合，應予准許。
(二)按公示催告期限屆滿，無繼承人承認繼承時，其遺產於清償債
  權，並交付遺贈物後，如有剩餘，歸屬國庫；又按非公用國有
  財產以財政部國有財產局為管理機關，民法第1185條、國有財
　產法第12條分別定有明文。查本件被繼承人黃林秀端之繼承人
  皆已拋棄繼承權，且未準用民法第1177條之規定選定遺產管理
  人；又被繼承人黃林秀端之遺產，倘無人承認繼承時，將於清
  償債權、交付遺贈物後，歸屬國庫，為使被繼承人黃林秀端遺
  產之處置順利進行，是本院認選任財政部國有財產局台灣南區
  辦事處台南分處為被繼承人黃林秀端之遺產管理人為適當。
四、本件抗告意旨略以：
(一)查本件鈞院96年度財管字第32號民事裁定，據相對人乙○○陳
  稱因被繼承人黃林秀端生前應連帶給付相對人票款2,524,000
  元，因被繼承人黃林秀端業已於93年12月22日死亡，上開票款
  未獲清償，且其繼承人皆已依法聲明拋棄繼承，迄今亦無親屬
  會議為其選任遺產管理人，為免相對人無法行使債權而影響權
  益，故向鈞院聲請選任抗告人為被繼承人黃林秀端之遺產管理
  人，合先敘明。
(二)被繼承人黃林秀端生前尚積欠相對人票款2,524,000元，未如
  期清償，且其繼承人又已均向本院聲明拋棄繼承，足徵被繼承
  人黃林秀端並無任何遺產存在或有遺債大於遺產之情形。
(三)按司法院74年10月15日（74）院台廳一字第05786號函示：「
  嗣後各地方法院受理有關無人承認繼承遺產管理事件時，．．
  ．因此類拋棄繼承事件，多屬遺債大於遺產，形同破產，儘量
  避免選任國有財產局為遺產管理人。．．．」而本案極可能屬
  於遺債大於遺產，依上開司法院函示應儘量避免選任國有財產
  局為遺產管理人，原裁定之選任實有不當；另縱其繼承人拋棄
  繼承，並非不可擔任遺產管理人，且法亦無明文禁止，況繼承
  人對被繼承人生前之債權債務關係，以及印鑑、重要文件、產
  權文件等應較清楚或仍保管中，雖相對人與被繼承人間之債權
  債務關係，與繼承人並無任何關聯性存在，但就適任與否加以
  考量，除其最近親屬外，實不作第二人想。況不僅就被繼承人
  向相對人借貸款項為多少？是否完全未清償？若有清償，則已
  償還者為多少？暨除擔保之債權外，是否尚有其他債權債務關
  係？均需全面加以了解，則以抗告人僅係國有財產之管理機關
  ，於被繼承人之遺債大於遺產之際，選任抗告人為遺產管理人
  ，則抗告人恐力有未逮，應以被繼承人之最近親屬為遺產管理
  人
　較適宜。
(四)又抗告人因係國庫之財產管理機關，而國庫對於無人承認繼承
  之遺產向有期待權，因之，若被繼承人尚有剩餘遺產得以歸屬
  國庫，則選任抗告人為遺產管理人方有實益。審究本案，既有
  遺債大於遺產之虞，若選任抗告人為遺產管理人，則抗告人仍
  須善盡管理人責任為其管理遺產、處理債務等問題，其間所耗
  費之人力、時間實難以金錢衡量；且管理期間所需之花費亦由
  國庫代為墊付，若結果落得其遺產不足以清償，不僅國庫利益
  受損，甚至造成浪費國家資源於少數特定人之不公現象。
五、經查：
(一)本件相對人主張之前開事實，業據其提出台灣台南地方法院93
  年度促字第18558號支付命令、支付命令確定證明書（均影本
  ）附於原審卷可稽，並據本院依職權調閱94年度繼字第202號
  卷宗附卷供參，揆諸前開說明，其自係被繼承人之利害關係人
  ，從而，相對人以其為利害關係人聲請選任被繼承人之遺產管
  理人，自屬有據。
(二)抗告人對原裁定提起抗告，主要係以司法院74年10月15日（74
  ）院台廳一字第05786號之函示為依據。惟司法院前述函示，
  僅謂儘量避免選任抗告人為遺產管理人，並非謂不得選任其為
  遺產管理人，此無非著眼於國有財產之考量，對於法院並無拘
  束力。又被繼承人生前之債權債務關係及有關產權證明文件，
  抗告人本得依其他方式獲悉或取得；另有關之印鑑，抗告人亦
  得依舉證責任分配方式辨識其真偽，於其管理遺產上並無困難
  ，而上開文件資料被繼承人之親屬未必最為知悉。且被繼承人
  之全體繼承人拋棄繼承，已無利害關係，而其他社會人士與被
  繼承人之遺產更無利害關係，若選定渠等為遺產管理人，難期
  渠等將來執行職務均能克盡職守，實不宜選任已拋棄繼承之繼
  承人或其他社會人士為遺產管理人。抗告意旨主張繼承人對於
  被繼承人生前之債權債務關係最為知悉，且相關印鑑、重要證
  件、產權證明等目前仍在家屬保管中，故就適任與否加以考量
  ，應以被繼承人之最近親屬為遺產管理人最適當云云，自無可
  取。
(三)再者，被繼承人之遺產，於遺產管理人完成清償債權並交付遺
  贈物等清算程序前，是否有賸餘，無從知悉。且依上述說明，
  各順序之繼承人均拋棄繼承者，其剩餘財產歸屬國庫，而抗告
  人為國庫之綜理機關，為國有財產法第9條第2項所明定，其備
  有財產管理之專才，雖其經費支出屬國家資源，但保護無人繼
  承財產之債權人之權利，亦屬政府之義務。於指定遺產管理人
  之實際運作，仍認選任國有財產局為遺產管理人較為妥適。是
  抗告意旨所稱：本件既有遺債大於遺產之虞，若選任抗告人為
  遺產管理人，抗告人仍須盡善良管理人之責任為其管理遺產、
  處理債務問題，其間所將耗費之人力、時間實難以金錢衡量；
  且管理期間所須之花費亦由國庫代為墊付，不僅國庫利益受損
  ，更造成浪費國家資源於少數特定人之不公現象等語，亦無可
  採。
(四)綜上所述，原審法院指定抗告人為被繼承人之遺產管理人，經
  核並無不合，抗告意旨復未述明原裁定選任其為被繼承人之遺
  產管理人有何違法或其他不當之處，其提起抗告，聲明廢棄原
  裁定，非有理由。
六、據上論結，本件抗告為無理由，爰依非訟事件法第21條第2
    項，第46條，民事訴訟法第495條之1第1項、第449條第1項
    、第95條、第78條，裁定如主文。
中　　華　　民　　國　　96　　年　　11　　月　　5 　　日
                  家事庭審判長　法　官　 鍾 宗 霖
                              　法　官　 鄭 彩 鳳
                              　法　官   林 富 郎
如不服本裁定，僅得於收受本裁定正本送達後十日內，以適用法
規顯有錯誤為理由，向本院提出再抗告狀（須附繕本一份及繳納
再抗告裁判費新臺幣一千元），經本院許可後始可再抗告。
中　　華　　民　　國　　96　　年　　11　　月　　5 　　日
　　　　　　　　　　　　　　　　書記官　 劉 毓 如
